臺灣高等法院高雄分院刑事裁定
111年度毒抗字第242號
抗  告  人  
即  被  告  黃柏荏



上列抗告人因檢察官聲請觀察勒戒案件，不服臺灣橋頭地方法院
中華民國111 年6 月20日裁定（111 年度毒聲字第260 號），提
起抗告，本院裁定如下：
    主  文
抗告駁回。
    理  由
一、本件原裁定的內容主要為：抗告人即被告甲○○（下稱被告）
    基於施用第二級毒品的犯罪故意，於民國110 年12月5日晚
    上10點為警採尿時回溯72小時內的某時點，在某不詳地點，
    施用甲基安非他命1 次，經警方查獲後，檢察官聲請裁定將
    被告送勒戒處所觀察、勒戒，原審認檢察官聲請與卷內事證
    及毒品危害防制條例第20條第1 項規定相符，故裁定被告「
    令入勒戒處所觀察、勒戒，其期間不得逾2 月」。
二、本件抗告的內容主要為：
　㈠被告並未否認施用毒品，只是於偵查過程中闡述警方採尿程
    序不合法，故檢察官聲請書所載理由與實情不符。
　㈡戒癮治療是以漸進方式使病患能除去毒癮，本件檢察官及原
    審在未詢問被告戒癮治療主治醫師專業意見的情形下，即裁
    定觀察、勒戒，應屬違法。
　㈢最高法院刑事大法庭，於109年底召開辯論庭，期間長庚醫院
    精神科醫師林式穀提供鑑定意見，認為戒癮治療能讓施用毒
    品者保有工作、人際關係，再加上醫療資源的介入，其效果
    、成功率不能說百分之百，但大於觀察、勒戒，更大於入監
    服刑。再參照本次毒品危害防制條例的修法目標及大法庭改
    變過去見解的本旨，並佐以被告於107年間，曾接受戒癮治
    療並完成全部療程，足見被告有意願且適於接受戒癮治療，
    應認本件檢察官聲請不合法，以避免被告實質上受有短期自
    由刑的懲罰，而對被告生活及工作造成難以回復的重大傷害
    、日後重返社會困難，並因無醫療機制長期追蹤，無法收戒
    斷毒品之實效。
　㈣毒品危害防制條例第20條第2項規定：「觀察、勒戒後，檢察
    官或少年法院（地方法院少年法庭）依據勒戒處所之陳報，
    認受觀察、勒戒人無繼續施用毒品傾向者，應即釋放」，可
    知觀察、勒戒的前提必須建立在被告有繼續施用毒品傾向或
    明顯毒癮。被告現有穩定工作並認真負責，顯無繼續施用毒
    品的傾向，原審未依職權將抗告人送交醫學機構鑑定是否有
    繼續施用毒品傾向，即裁定觀察、勒戒，顯有違法不當。
三、犯毒品危害防制條例第10條之罪者，檢察官應聲請法院裁定
    ，令被告入勒戒處所觀察、勒戒，其期間不得逾2 月，毒品
    危害防制條例第20條第1 項有明文規定。又毒品危害防制條
    例第24條修正施行後所定之多元附條件緩起訴處分，其所附
    條件並不以完成戒癮治療為限，且撤銷緩起訴處分後，亦應
    由檢察官依法繼續偵查或起訴，與修正前所定之「依法追訴
    」不同，故緩起訴處分之效力與曾受「觀察、勒戒或強制戒
    治」之處遇，並無法等同視之（最高法院110年度台上字第2
    096號刑事判決可作為參考）。因此，被告縱曾經檢察官為
    「附命緩起訴」，不論有無完成戒癮治療，均不能認屬於或
    類同於觀察、勒戒或強制戒治「已執行完畢」之情形。再者
    ，毒品危害防制條例第24條第1 項規定：「本法第20條第1 
    項及第23條第2 項之程序，於檢察官先依刑事訴訟法第253 
    條之1 第1 項、第253 條之2 第1 項第4 款至第6款或第8 
    款規定，為附條件之緩起訴處分時，不適用之」，可知毒品
    危害防制條例對於犯該條例第10條之罪者的毒癮治療方式，
    是採取「觀察、勒戒」與「附條件之緩起訴」並行的雙軌模
    式，且無「附條件之緩起訴」優先於「觀察、勒戒」的強制
    規定，而是委由檢察官按照個案情形，依法裁量決定採行何
    者為宜。因此，除了檢察官裁量權的行使，有逾越法定裁量
    範圍（裁量逾越）、未符合法規授權目的（裁量濫用）、消
    極不行使裁量權（裁量怠惰）等未為「合義務性裁量」的情
    形外，法院應尊重檢察官依其職權所為的裁量決定（即只採
    有限的低密度審查）。
四、本件被告於110 年12月5日晚上10點為警採尿時回溯72小時
    內的某時點，在某不詳地點，施用甲基安非他命1 次，而犯
    毒品危害防制條例第10條第2 項的施用第二級毒品犯行，有
    應受尿液檢驗人尿液檢體採集送驗紀錄表、台灣尖端先進生
    技醫藥股份有限公司111年1月14日濫用藥物檢驗報告（呈現
    施用甲基安非他命的陽性反應）可以證明，並為被告抗告意
    旨所不否認，自可認定。再者，被告為前述施用第二級毒品
    犯行前，於107年間，雖曾因施用毒品案件，經檢察官為附
    命完成戒癮治療的緩起訴處分，但如前所述，此一處分並無
    法與觀察、勒戒或強制戒治執行完畢等同視之，此外，被告
    先前亦無任何經觀察、勒戒或強制戒治的情形，此有臺灣高
    等法院被告前案紀錄表可以證明。依據前述說明，檢察官可
    按照個案情形，裁量決定採行聲請觀察、勒戒或為附條件之
    緩起訴處分。
五、被告雖然以前述主張提起抗告，然而：
　㈠本件被告於警詢中，供稱其最後一次施用甲基安非他命的時
    間為110年2、3月間，而否認於採尿前72小時內，有故意施
    用甲基安非他命的情形，並辯稱於採尿當日下午，因友人在
    其身旁施用甲基安非他命，故而吸食到二手煙霧；之後於接
    受檢查事務官詢問時，又供稱：「（問：此次是何時、何地
    、以何方式施用？）不知道」、「（問：有無意願參加戒癮
    治療）因為一切都是違法的，所以就沒有戒癮治療的問題」
    。則檢察官依據此等事證，認為被告否認犯行，且不同意自
    費接受戒癮治療，顯然有其依據，並無抗告意旨所稱「理由
    與實情不符」的狀況。
　㈡遍觀毒品危害防制條例及相關法規，並無檢察官於裁量決定
    聲請觀察、勒戒或為附條件之緩起訴處分前，應先徵詢行為
    人戒癮治療主治醫師的規定。且就實際狀況而言，為數甚多
    的施用毒品者，亦無曾經或正在接受戒癮治療的經歷，在此
    情形下，又如何會有所謂的戒癮治療主治醫師可為徵詢？故
    被告此部分抗告意旨，顯然只是以其個人的主觀意見，在毫
    無憑據的狀況下，任意指責檢察官、原審處理程序違法，自
    不可採。
　㈢學者專家所出具的意見，雖然有其理論依據而具有相當程度
    的參考價值，但該等意見的特性，多是某特定領域的研究結
    論，與案件的判斷乃是需要參酌每個個案中不同的多樣事證
    ，並考量多種不同層面的事項所做出的決定，二者並不完全
    相同。因此，該等意見對法院的判斷而言，僅具有參考作用
    ，並無法完全拘束法院，更無從變更法律的明文規定。而最
    高法院刑事大法庭於參酌抗告意旨所稱的意見後，其得出之
    結論為：「民國109 年1 月15日修正公布、同年7 月15日施
    行之毒品危害防制條例第20條第3 項規定，犯第10條之罪於
    觀察、勒戒或強制戒治執行完畢釋放後，3 年後再犯第10條
    之罪者，適用本條前2 項之規定。上開所謂「3 年後再犯」
    ，只要本次再犯（不論修正施行前、後）距最近1 次觀察、
    勒戒或強制戒治執行完畢釋放，已逾3 年者，即該當之，不
    因其間有無犯第10條之罪經起訴、判刑或執行而受影響」（
    即最高法院刑事大法庭109年度台上大字第3826號裁定的主
    文）。故只是對於犯施用毒品罪之被告應於何時重為觀察、
    勒戒或強制戒治之治療為闡述，並未論認「附條件之緩起訴
    」應優先於「觀察、勒戒」。又如前述，現行毒品危害防制
    條例對於犯施用毒品罪者的毒癮治療方式，乃是採取「觀察
    、勒戒」與「附條件之緩起訴」並行的雙軌模式，並無何者
    應優先適用的規定。故被告僅以上述專家意見，即主張：「
    檢察官未優先給予戒癮治療之緩起訴處分即聲請觀察、勒戒
    ，乃屬不合法之聲請」，顯不可採。
　㈣本件被告除有臺灣橋頭地方檢察署實施毒品戒癮治療檢核表
    所載之「被告否認犯行，亦無參加自費戒癮治療意願」等情
    形外，依據臺灣高等法院被告前案紀錄表所載，被告於107
    年間經檢察官為附命完成戒癮治療之緩起訴處分後，又再犯
    多次施用毒品案件，分別經法院判處有期徒刑1月、4月、3
    月確定。而由被告反覆再犯施用毒品罪的情形來看，足認採
    取機構外的戒癮治療，並無法達到戒除被告毒癮的效果。檢
    察官因而裁量決定改採機構內的戒癮治療方式（即觀察、勒
    戒），藉此協助被告戒除毒癮，顯屬合宜之處置，並無裁量
    逾越、裁量濫用或裁量怠惰等裁量不合法的情形。又毒品危
    害防制條例所規定的觀察、勒戒處分，除了是幫助施用毒品
    者戒除毒癮的保安處分外，同時也具有社會保安功能，而被
    告個人的生活圓滿，與限制其人身自由的相關處分所欲達到
    的目的，原本就難以兩全，自然無法因為被告個人的生活或
    工作因素，就可免予為相關處分。
　㈤觀察、勒戒的法律依據，乃是毒品危害防制條例第20條第1項
    的規定，而其要件僅為「犯毒品危害防制條例第10條之罪」
    。至於該條例第20條第2項的規定，乃是施用毒品者經施以
    觀察、勒戒後，由其觀察、勒戒的歷程，瞭解其是否有繼續
    施用毒品的傾向，藉此決定該施用毒品者應即刻釋放或進行
    後續的強制戒治。故該規定乃是施用毒品者是否需為強制戒
    治的規範，而與是否需為觀察、勒戒無關。因此，被告以上
    述規定，主張原審需先將其送交醫學機構鑑定是否有繼續施
    用毒品傾向，方能裁定觀察、勒戒，顯然是對於法律規定有
    所誤會，並不可採。
六、綜上所述，原審准予檢察官之聲請，而裁定被告「令入勒戒
    處所觀察、勒戒，其期間不得逾2 月」，經核並無不當，故
    被告以上述事由認為原裁定不當而提起抗告，並無理由，應
    予駁回。
七、依刑事訴訟法第412 條，裁定如主文。
中　　華　　民　　國　　111 　年　　7 　　月　　19　　日
                  刑事第四庭    審判長法  官  黃建榮
                                      法  官  李嘉興
                                      法  官  陳君杰
以上正本證明與原本無異。
不得再抗告。
中　　華　　民　　國　　111 　年　　7 　　月　　19　　日
　　　　　　　　　　　　　　　　　　　書記官  吳璧娟